ACORDAO-COMPLETO-2449088

ACÓRDÃO 8708/2021 ATA 20/2021 - PRIMEIRA CÂMARA

VISTOS, relatados e discutidos estes autos de Tomada de Contas Especial instaurada pela Financiadora de Estudos e Projetos (Finep) , originalmente em desfavor da Fundação Rio Madeira (Riomar) e de dirigentes da instituição, em face da omissão no dever de prestar contas dos recursos repassados para execução do Convênio 632/2007 (Siafi 623813) , cujo objeto foi a implantação e consolidação da pesquisa e pós-graduação nos campi da Universidade Federal de Rondônia (Unir) , incluindo a realização de obras e a aquisição de equipamentos.
ACORDAM os Ministros do Tribunal de Contas da União, reunidos em sessão da Primeira Câmara, em:
9.1. julgar irregulares as contas da Sra. Waldemarina Vieira de Melo, com fundamento nos arts. 1º, inciso I, 16, inciso III, alíneas "a" e "c", da Lei 8.443/1992, c/c os arts. 19 e 23, inciso III, da mesma Lei, e com os arts. 1º, inciso I, 209,  incisos I e III, 210 e 214, inciso III, do Regimento Interno, condenando-a ao pagamento das quantias a seguir especificadas, atualizadas monetariamente e acrescidas dos juros de mora, calculados a partir das datas discriminadas até a efetiva quitação do débito, fixando-lhe o prazo de 15 (quinze) dias para que comprove, perante o Tribunal, o recolhimento das referidas quantias aos cofres do Fundo Nacional de Desenvolvimento Científico e Tecnológico (FNDCT) , nos termos do art. 23, inciso III, alínea "a", da citada Lei c/c o art. 214, inciso III, alínea "a", do Regimento Interno, abatendo-se, na oportunidade, quantia (s) eventualmente ressarcida (s) , na forma da legislação em vigor:
	NATUREZA
	VALOR ORIGINAL (R$) 
	DATA DA OCORRÊNCIA

	Débito
	118.138,94 
	05/01/2009

	Débito
	78.600,00 
	29/01/2009

	Débito
	84.782,24 
	23/03/2009

	Débito
	29.000,00 
	03/04/2009

	Débito
	65.975,39 
	16/04/2009

	Débito
	3.268,88 
	16/04/2009

	Débito
	1.054,47 
	16/04/2009

	Débito
	6.760,00 
	29/04/2009

	Débito
	4.820,00 
	05/05/2009

	Débito
	11.800,00 
	05/06/2009

	Crédito
	118.138,94 
	10/08/2009

	Débito
	2.921,00 
	11/08/2009

	Débito
	2.760,00 
	25/08/2009

	Débito
	2.760,00 
	09/09/2009

	Débito
	1.800,00 
	10/09/2009

	Débito
	7.860,00 
	22/09/2009

	Débito
	18.800,00 
	21/10/2009

	Débito
	22.000,00 
	21/10/2009

	Débito
	5.236,86 
	12/11/2009

	Débito
	19.500,00 
	24/11/2009

	Débito
	200.000,00 
	30/11/2009

	Débito
	23.874,44 
	02/12/2009

	Débito
	26.186,78 
	02/12/2009

	Débito
	110.000,00 
	02/12/2009

	Débito
	64.193,28 
	02/12/2009

	Débito
	381,58 
	03/12/2009

	Débito
	1.182,91 
	03/12/2009

	Débito
	1.297,48 
	03/12/2009

	Débito
	418,54 
	03/12/2009

	Crédito
	1.000,00 
	03/12/2009

	Débito
	125.000,00 
	11/12/2009

	Crédito
	200.000,00
	11/12/2009

	Débito
	48,00 
	14/12/2009

	Débito
	20.000,00 
	15/12/2009

	Débito
	10.500,00 
	16/12/2009

9.2. aplicar à Sra. Waldemarina Vieira de Melo a multa prevista no art. 57 da Lei 8.443/1992, c/c art. 267 do RI/TCU, no valor de R$ 120.000,00 (cento e vinte mil reais) , fixando-lhe o prazo de 15 (quinze) dias, a contar da notificação, para que comprove, perante o Tribunal (art. 214, inciso III, alínea "a", do Regimento Interno) , o recolhimento da dívida ao Tesouro Nacional, atualizada monetariamente desde a data deste Acórdão até a data do efetivo recolhimento, se for paga após o vencimento, na forma da legislação em vigor;
9.3. aplicar à Sra. Waldemarina Vieira de Melo a multa prevista no art. 58, inciso II, da Lei 8.443/1992 c/c art. 268, inciso II, do RI/TCU, no valor de R$ 10.000,00 (dez mil reais) , fixando-lhe o prazo de 15 (quinze) dias, a contar da notificação, para que comprove, perante o Tribunal (art. 214, inciso III, alínea "a", do Regimento Interno) , o recolhimento da dívida ao Tesouro Nacional, atualizada monetariamente desde a data deste Acórdão até a data do efetivo recolhimento, se for paga após o vencimento, na forma da legislação em vigor;
9.4. julgar irregulares as contas do Sr. Oscar Martins Silveira, com fundamento nos arts. 1º, inciso I, 16, inciso III, alíneas "a" e "c", da Lei 8.443/1992 c/c os arts. 19 e 23, inciso III, da mesma Lei, e com os arts. 1º, inciso I, 209,  incisos I e III, 210 e 214, inciso III, do Regimento Interno, condenando-o ao pagamento das quantias a seguir especificadas, atualizadas monetariamente e acrescidas dos juros de mora, calculados a partir das datas discriminadas até a efetiva quitação do débito, fixando-lhe o prazo de 15 (quinze) dias para que comprove, perante o Tribunal, o recolhimento das referidas quantias aos cofres do Fundo Nacional de Desenvolvimento Científico e Tecnológico (FNDCT) , nos termos do art. 23, inciso III, alínea "a", da citada Lei c/c o art. 214, inciso III, alínea "a", do Regimento Interno, abatendo-se, na oportunidade, quantia (s) eventualmente ressarcida (s) , na forma da legislação em vigor:
	NATUREZA
	VALOR ORIGINAL (R$) 
	DATA DA OCORRÊNCIA

	Débito
	42.060,68 
	02/03/2010

	Débito
	2.213,72 
	02/03/2010

	Débito
	2.000,00 
	20/08/2010

	Crédito
	2.000,00 
	20/08/2010

	Débito
	710,00 
	06/10/2010

	Débito
	41,52 
	15/10/2010

9.5. aplicar ao Sr. Oscar Martins Silveira a multa prevista no art. 57 da Lei 8.443/1992, c/c art. 267 do RI/TCU, no valor de R$ 8.000,00 (oito mil reais) , fixando-lhe o prazo de 15 (quinze) dias, a contar da notificação, para que comprove, perante o Tribunal (art. 214, inciso III, alínea "a", do Regimento Interno) , o recolhimento da dívida ao Tesouro Nacional, atualizada monetariamente desde a data deste Acórdão até a data do efetivo recolhimento, se for paga após o vencimento, na forma da legislação em vigor;
9.6. aplicar ao Sr. Oscar Martins Silveira a multa prevista no art. 58, inciso II, da Lei 8.443/1992 c/c art. 268, inciso II, do RI/TCU, no valor de R$ 10.000,00 (dez mil reais) , fixando-lhe o prazo de 15 (quinze) dias, a contar da notificação, para que comprove, perante o Tribunal (art. 214, inciso III, alínea "a", do Regimento Interno) , o recolhimento da dívida ao Tesouro Nacional, atualizada monetariamente desde a data deste Acórdão até a data do efetivo recolhimento, se for paga após o vencimento, na forma da legislação em vigor;
9.7. julgar irregulares as contas da Sra. Cláudia Clementino Oliveira, com fundamento nos arts. 1º, inciso I, 16, inciso III, alínea "b", 19, parágrafo único, e 23, inciso III, da Lei 8.443/1992, e com os arts. 1º, inciso I, 209, inciso II, 210, § 2º e 214, inciso III, do Regimento Interno;
9.8. aplicar à Sra. Cláudia Clementino Oliveira a multa prevista no art. 58, incisos I e II, da Lei 8.443/1992, c/c art. 268, incisos I e II, do RI/TCU, no valor de R$ 10.000,00 (dez mil reais) , fixando-lhe o prazo de 15 (quinze) dias, a contar da notificação, para que comprove, perante o Tribunal (art. 214, inciso III, alínea "a", do Regimento Interno) , o recolhimento da dívida ao Tesouro Nacional, atualizada monetariamente desde a data deste acórdão até a data do efetivo recolhimento, se for paga após o vencimento, na forma da legislação em vigor;
9.9. autorizar, desde logo, a cobrança judicial das dívidas, nos termos do art. 28, inciso II, da Lei 8.443/1992, caso não atendidas as notificações;
9.10. excluir o Sr. Edson Izidio Guimarães da relação processual;
9.11. enviar cópia deste Acórdão à Procuradoria da República no Distrito Federal, nos termos do § 3º do art. 16 da Lei 8.443/1992, c/c o § 7º do art. 209 do Regimento Interno do TCU; e
9.12. dar ciência deste acórdão à Financiadora de Estudos e Projetos (Finep) .

Tomada de Contas Especial instaurada pela Financiadora de Estudos e Projetos (Finep), originalmente em desfavor da Fundação Rio Madeira (Riomar) e de dirigentes da instituição, em face da omissão no dever de prestar contas dos recursos repassados para execução do Convênio 632/2007 (Siafi 623813), cujo objeto foi a implantação e consolidação da pesquisa e pós-graduação nos campi da Universidade Federal de Rondônia (Unir), incluindo a realização de obras e a aquisição de equipamentos.

Primeira Câmara

Fundação Rio Madeira (Riomar).

3. Responsáveis: Cláudia Clementino Oliveira (CPF XXX.605.184-XX), Edson Izidio Guimarães      (CPF XXX.686.312-XX), Oscar Martins Silveira (CPF XXX.009.320-XX), Waldemarina Vieira de Melo (CPF XXX.256.832-XX).

13.1. Ministros presentes: Walton Alencar Rodrigues (Presidente), Benjamin Zymler, Vital do Rêgo e Jorge Oliveira.
13.2. Ministro-Substituto presente: Augusto Sherman Cavalcanti (Relator).

ACORDAO-COMPLETO-2538649

Acórdão 3711/2022 - Primeira Câmara

AUGUSTO SHERMAN

Adoto, como relatório, a instrução elaborada pela SecexTCE, que contou com a anuência dos dirigentes da unidade e do MP/TCU (peças 93/96) .
"Trata-se de Tomada de Contas Especial instaurada pela Financiadora de Estudos e Projetos (Finep) , em desfavor da Fundação Rio Madeira (Riomar) , convenente responsável pela execução do objeto, e dos Srs. Edson Izidio Guimarães (Ordenador de despesas da Riomar entre 6/5/2008 e 7/4/2011) , Cláudia Clementino Oliveira (Diretora-Presidente da Riomar entre 13/12/2010 e 30/12/2011) , Franciélen Braga Vainiaroski (Diretora Administrativo-Financeiro da Riomar entre 13/12/2010 e 15/6/2011) , e Geruzza Vargas da Silva Vieira (Diretora de Desenvolvimento e Marketing da Riomar entre 13/12/2010 e 12/4/2011) , em face da omissão no dever de prestar contas dos recursos repassados para execução do Convênio 632/2007 (Siafi 623813) , pactuado em 6/5/2008 entre a Finep e a Riomar (Peça 3) , cujo objeto foi a Implantação e Consolidação da Pesquisa e Pós-graduação nos campi-Unir, conforme Plano de Trabalho à Peça 11, p. 79. 
HISTÓRICO	
2.	O Convênio 632/2007 foi firmado no valor de R$ 834.418,00, sendo R$ 776.202,00 à conta da concedente e R$ 58.216,00 referentes à contrapartida mínima da convenente, na forma de recursos não-financeiros. Teve vigência inicial de 24 meses, contados da celebração (6/5/2008 a 6/5/2010) , ficando a convenente obrigada a apresentar a prestação de contas final no prazo de 60 dias após o término da vigência. O convênio foi aditivado, de ofício, em 16/11/2010 (Peça 11, p. 135) , prorrogando-se os prazos de execução e de prestação de contas para 6/2/2011 e 7/4/2011, respectivamente. Os recursos federais pactuados no ajuste foram liberados por meio das Ordens Bancárias 2008OB902675, 2009OB803360 e 2009OB803993, nos valores de R$ 388.101,00, R$ 228.966,35 e R$ 159.134,65, emitidas em 3/9/2008, 21/9/2009 e 13/11/2009, respectivamente (peça 18) . Findos os prazos, a prestação de contas não foi apresentada.
3.	O fundamento para a instauração da Tomada de Contas Especial, conforme apontado no Relatório de TCE 005/2015 (Peça 6) , foi a omissão no dever de prestar contas. Segundo o referido documento: o Relatório Técnico Parcial, referente ao período de 30/9/2008 a 30/3/2009, foi aprovado; o Relatório Técnico Final (RTF) , referente ao período de 6/5/2008 a 6/2/2011, foi reprovado; não houve visita de acompanhamento 'in loco'.
4.	Por meio das Cartas Protocolo Finep 4.274/2011 (Peça 4, p. 1) e 13.585/2011 (Peça 4, p. 5) , a Finep notificou os Srs. Edson Izidio Guimarães e Vinício Soares Souza da não apresentação da prestação de contas final do convênio, alertando-os de que a omissão no dever de prestar contas acarretaria a instauração da respectiva Tomada de Contas Especial, visando a responsabilização e ressarcimento dos eventuais danos causados aos cofres públicos, além das demais penalidades legais cabíveis. Os Avisos de Recebimento (AR) à Peça 4, p. 3 e 7, confirmam o recebimento das notificações. Posteriormente, por meio das Cartas Protocolo Finep 5.958/2015 (Peça 4, 33) , 12.660/2015 (Peça 4, p. 68) e 12.662/2015 (Peça 4, p. 88) , a Finep notificou os Srs. Edson Izidio Guimarães, Francielen Braga Vainiaroski e Geruzza Vargas da Silva Vieira, respectivamente, da reprovação da prestação de contas, requerendo a devolução dos recursos. Os Avisos de Recebimento (AR) à Peça 4, p. 42, 76, 97, confirmam o recebimento das notificações. Os agentes responsáveis também foram notificados por meio de edital publicado na edição de 22/1/2016 do Diário Oficial da União (peça 11, p.482) .
5.	Diante do não saneamento das irregularidades apontadas e da não devolução dos recursos, instaurou-se a Tomada de Contas Especial. No Relatório de Tomada de Contas Especial 005/2015 (Peça 6) , conclui-se que o prejuízo importaria no valor total dos recursos repassados, imputando-se a responsabilidade ao Sr. Edson Izidio Guimarães (Ordenador de Despesas do Convênio) , as Sras. Franciélen Braga Vainiarosk (Diretora Administrativa Financeira da Riomar, de 13/12/10 a 12/4/11) , Geruzza Vargas da Silva Vieira (Diretora de Desenvolvimento e Marketing da Riomar, de 12/12/10 a 15/6/11) , Cláudia Clementino Oliveira (Diretora Presidente da Riomar, de 12/12/10 a 30/12/11) , todos solidariamente com a Fundação Rio Madeira (Riomar) .
6.	O Relatório de Auditoria 765/2016 da Controladoria Geral da União (Peça 7) também chegou às mesmas conclusões. Após serem emitidos o Certificado de Auditoria, o Parecer do Dirigente e o Pronunciamento Ministerial (Peças 8, 9 e 10) , o processo foi remetido a esse Tribunal.
7.	Na instrução inicial (Peça 12) , verificou-se não constar dos autos o extrato bancário da conta específica do convênio. Dessa forma, tornou-se necessária a realização de diligência ao Banco do Brasil, para que encaminhasse, no prazo de 15 dias, o extrato da conta específica do Convênio 632/2007 (Conta Corrente 8.634-7, da Agência 2757-X) , de titularidade da Fundação Rio Madeira (Riomar) , incluindo as aplicações financeiras, informando sobre a existência de eventual saldo remanescente. 
8.	Em cumprimento ao pronunciamento da unidade (Peça 14) , a diligência foi efetuada por meio do Ofício 0814/2017-TCU/SECEX-RO (Peça 15) . Em resposta, o Banco do Brasil encaminhou a documentação constante à Peça 17.
9.	Na instrução posterior (Peça 19) , ante o registro, no extrato bancário, de diversas transações financeiras intituladas 'transferência de saldo', 'transferência on line' e 'emissão de DOC', verificou-se ser necessário identificar quais contas de destino e/ou origem se beneficiaram e/ou creditaram valores na conta do convênio. Dessa forma, tornou-se necessária a realização de nova diligência ao Banco do Brasil, para que encaminhasse, no prazo de 15 dias, os comprovantes bancários de movimentações financeiras que respaldaram as transferências dos recursos do Convênio 632/2007, nos quais fosse possível identificar a titularidade das contas de origem e/ou destino das operações.
10. Em cumprimento ao pronunciamento da unidade (Peça 20) , a diligência foi efetuada por meio do Ofício 0224/2018-TCU/SECEX-RO (Peça 21) . Em resposta, o Banco do Brasil encaminhou a documentação constante à Peça 23.
11. Na instrução à Peça 26, analisando-se os documentos nos autos, concluiu-se pela necessidade de realização de citação e audiência daqueles gestores que efetivamente atuaram na Riomar desde o início da vigência do convênio até o prazo final para apresentação das contas, tendo sido: para fins de citação, a Sra. Waldemarina Vieira de Melo (CPF XXX.256.832-XX) , Diretora-Presidente da Riomar no período de 1/12/2008 a 20/12/2009, e o Sr. Oscar Martins Silveira (CPF XXX.009.320-XX) , Diretor-Presidente da Riomar no período de 23/2/2010 a 20/10/2010; para fins de audiência, o Sr. Edson Izídio Guimarães (CPF XXX.686.312-XX) , Diretor-Presidente da Riomar no período de 23/4/2008 a 30/11/2008, a Sra. Waldemarina Vieira de Melo, o Sr. Oscar Martins Silveira e a Sra. Cláudia Clementino Oliveira (CPF XXX.605.184-XX) , Diretora-Presidente da Riomar no período de 13/12/2010 a 30/12/2011:
Citação
Ocorrência: não comprovação da boa e regular aplicação dos recursos do Convênio 632/2007 (Siafi 623813) , em razão da omissão no dever de prestar contas.
	VALOR ORIGINAL (R$) 
	DATA DA OCORRÊNCIA
		VALOR ORIGINAL (R$) 
	DATA DA OCORRÊNCIA
		VALOR ORIGINAL (R$) 
	DATA DA OCORRÊNCIA

	118.138,94 (D) 
	05/01/2009
		2.760,00 (D) 
	25/08/2009
		64.193,28 (D) 
	02/12/2009

	78.600,00 (D) 
	29/01/2009
		2.760,00 (D) 
	09/09/2009
		381,58 (D) 
	03/12/2009

	84.782,24 (D) 
	23/03/2009
		1.800,00 (D) 
	10/09/2009
		1.182,91 (D) 
	03/12/2009

	29.000,00 (D) 
	03/04/2009
		7.860,00 (D) 
	22/09/2009
		1.297,48 (D) 
	03/12/2009

	65.975,39 (D) 
	16/04/2009
		18.800,00 (D) 
	21/10/2009
		418,54 (D) 
	03/12/2009

	3.268,88 (D) 
	16/04/2009
		22.000,00 (D) 
	21/10/2009
		1.000,00 (C) 
	03/12/2009

	1.054,47 (D) 
	16/04/2009
		5.236,86 (D) 
	12/11/2009
		125.000,00 (D) 
	11/12/2009

	6.760,00 (D) 
	29/04/2009
		19.500,00 (D) 
	24/11/2009
		200.000,00 (C) 
	11/12/2009

	4.820,00 (D) 
	05/05/2009
		200.000,00 (D) 
	30/11/2009
		48,00 (D) 
	14/12/2009

	11.800,00 (D) 
	05/06/2009
		23.874,44 (D) 
	02/12/2009
		20.000,00 (D) 
	15/12/2009

	118.138,94 (C) 
	10/08/2009
		26.186,78 (D) 
	02/12/2009
		10.500,00 (D) 
	16/12/2009

	2.921,00 (D) 
	11/08/2009
		110.000,00 (D) 
	02/12/2009
			
Responsável: Waldemarina Vieira de Melo (CPF XXX.256.832-XX) , Diretora-Presidente da Riomar no período de 1/12/2008 a 20/12/2009.
Conduta: omitir-se do dever de prestar contas dos valores do Convênio 632/2007 (Siafi 623813) , celebrado entre a Finep e a Riomar, aplicados à época em que ocupou o cargo de Diretora-Presidente da Riomar e cujo prazo para apresentação das contas expirou em 7/4/2011.
Citação
Ocorrência: não comprovação da boa e regular aplicação dos recursos do Convênio 632/2007 (Siafi 623813) , em razão da omissão no dever de prestar contas.
	VALOR ORIGINAL (R$) 
	DATA DA OCORRÊNCIA

	42.060,68 (D) 
	02/03/2010

	2.213,72 (D) 
	02/03/2010

	2.000,00 (D) 
	20/08/2010

	2.000,00 (C) 
	20/08/2010

	710,00 (D) 
	06/10/2010

	41,52 (D) 
	15/10/2010

Responsável: Oscar Martins Silveira (CPF XXX.009.320-XX) , Diretor-Presidente da Riomar no período de 23/2/2010 a 20/10/2010.
Conduta: omitir-se do dever de prestar contas dos valores do Convênio 632/2007 (Siafi 623813) , celebrado entre a Finep e a Riomar, aplicados à época em que ocupou o cargo de Diretora-Presidente da Riomar e cujo prazo para apresentação das contas expirou em 7/4/2011.
Audiência
Ocorrência: não comprovação da aplicação da contrapartida no objeto do Convênio 632/2007 (Siafi 623813) .
Responsável: Edson Izídio Guimarães (CPF XXX.686.312-XX) , Diretor-Presidente da Riomar no período de 23/4/2008 a 30/11/2008; Waldemarina Vieira de Melo (CPF XXX.256.832-XX) , Diretora-Presidente da Riomar no período de 1/12/2008 a 20/12/2009; e do Sr. Oscar Martins Silveira (CPF XXX.009.320-XX) , Diretor-Presidente da Riomar no período de 23/2/2010 a 20/10/2010.
Condutas: deixar de comprovar a contrapartida no objeto do Convênio 632/2007 (Siafi 623813) , celebrado entre a Finep e a Riomar, cujo valor deveria ter sido aplicado durante a execução do referido convênio à época em que os responsáveis ocupavam o cargo de Diretor-Presidente da Riomar.
Audiência
Ocorrência: não cumprimento do prazo originalmente estipulado para prestação de contas do Convênio 632/2007 (Siafi 623813) .
Responsável: Cláudia Clementino Oliveira (CPF XXX.605.184-XX) , Diretora-Presidente da Riomar no período de 13/12/2010 a 30/12/2011.
Conduta: descumprir o prazo originalmente estipulado para prestação de contas dos valores transferidos por meio da celebração do Convênio 632/2007 (Siafi 623813) , celebrado entre a Finep e a Riomar, cujo prazo para apresentação das contas expirou em 7/4/2011, à época que ocupava o cargo de Diretor-Presidente da Riomar.
12.	Em cumprimento ao pronunciamento da unidade, datado de 12/9/2018 (Peça 28) , foram efetuadas as citações e audiências dos responsáveis.
13.	A audiência da Sra. Cláudia Clementino Oliveira foi promovida por meio do Ofício 0573/2018-TCU/SECEX-RO, datado de 12/9/2018 (Peça 33) . O expediente foi devolvido à unidade, após três tentativas de entrega, conforme Aviso de Recebimento (AR) à Peça 41. Foi então expedido o Ofício 0665/2018-TCU/SECEX-RO, datado de 24/10/2018 (Peça 42) , o qual foi devidamente recebido em 14/11/2018, conforme AR à Peça 46.
14.	A Sra. Cláudia Clementino Oliveira, por meio do expediente à Peça 48, requereu, em 28/11/2018, prorrogação de prazo para apresentar a sua defesa. O pedido foi deferido por meio do despacho à Peça 49, datado de 30/11/2018, que autorizou a dilatação do prazo originalmente fixado, por mais 15 dias. Em 18/12/2018, a responsável ingressou com um novo pedido de prorrogação de prazo (Peça 50) , por mais 15 dias, alegando que somente naquela data havia conseguido acessar o processo eletrônico. O pedido foi deferido por meio do despacho à Peça 51, datado de 19/12/2018, que autorizou nova dilatação de prazo, por mais 15 dias, a contar do término da prorrogação inicialmente concedida. 
15.	A audiência do Sr. Edson Izídio Guimarães foi realizada por meio do Ofício 0572/2018-TCU/SECEX-RO, datado de 12/9/2018 (Peça 34) . O expediente foi devolvido à unidade, informando que o endereço do destinatário era "Desconhecido", conforme AR à Peça 39. A audiência foi então promovida por meio de edital publicado no Diário Oficial da União (Peças 44 e 45) , haja vista terem sido efetuadas buscas, inclusive na internet, para obtenção de novos endereços, mas não se localizou nova opção. Logo, entende-se que foram adotadas as providências adequadas e suficientes para a citação via edital. 
16.	A citação e a audiência do Sr. Oscar Martins Silveira foram realizadas por meio do Ofício 0570/2018-TCU/SECEX-RO, datado de 12/9/2018 (Peça 35) , o qual foi devidamente recebido em 4/6/2018, conforme AR à Peça 37. 
17.	A Sra. Waldemarina Vieira de Melo foi devidamente citada, por meio do Ofício 0569/2018-TCU/SECEX-RO, datado de 12/9/2018 (Peça 36) , o qual foi devidamente recebido em 3/10/2018, conforme AR à Peça 38. A responsável apresentou suas alegações de defesa à Peça 40.
18.	No exame técnico realizado no âmbito da instrução à peça 56, abordou-se que, transcorrido o prazo regimental, a Sra. Cláudia Clementino Oliveira e o Sr. Oscar Martins Silveira permaneceram silentes, devendo ser considerados revéis, nos termos do art. 12, §3º, da Lei 8.443/1992. A Sra. Cláudia Clementino Oliveira, ademais, deixou transcorrer o prazo adicional solicitado no expediente à Peça 50, deferido por meio do despacho à Peça 51, e permaneceu silente, devendo, realmente, ser considerada revel, nos termos do art. 12, §3º, da Lei 8.443/1992.
19.	A análise das alegações de defesa apresentadas pela Sra. Waldemarina Vieira de Melo (Peça 40) consta da peça 56, p. 5-10, cuja conclusão foi pela sua rejeição, haja vista não terem sido suficientes para elidir as irregularidades constatadas. 
20.	Foi ressaltado, todavia, que a audiência do Sr. Edson Izídio Guimarães foi realizada por meio de edital (Peças 44 e 45) , sem que tivesse sido demonstrado o esgotamento das tentativas de sua localização (Peça 43) . Verificou-se que o endereço do responsável na base de dados da Receita Federal (Peça 52) era o mesmo da pesquisa realizada em 2018 (Peça 31) , anteriormente à remessa do Ofício 0572/2018-TCU/SECEX-RO (Peça 34) , devolvido pelos correios com a informação de "Desconhecido" (Peça 39) : Rua Cedro, 1431, Nova Brasília, CEP 76.908-556, JiParaná/RO.
21.	Assim, a Unidade Técnica entendeu ser necessária a realização de diligência às  concessionárias de serviços públicos no Estado de Rondônia, a exemplo da Companhia de Águas e Esgotos do Estado de Rondônia (Caerd) e da Centrais Elétricas de Rondônia (Ceron) ; ao Tribunal Regional Eleitoral de Rondônia (TRE-RO) ; e ao Departamento Estadual de Trânsito de Rondônia (Detran-RO) , pelo fato de constar na ferramenta "DGI Consultas" eventuais vínculos com tais entidades (peça 56, p. 11) .
22.	Na sequência dos fatos, por meio do Pronunciamento da Sec-TCE, o Diretor discordou da proposta, com as seguintes razões (peça 57, p. 1) : 
3.	A Resolução TCU 170/2004 (art. 6º, inciso II) , que dispõe sobre a elaboração e expedição das comunicações processuais, orienta, na hipótese de os Correios informarem que o destinatário se mudou, é desconhecido ou que o endereço é insuficiente, adotar uma ou mais destas providências:
a)  consulta a outros cadastros mantidos por instituições públicas ou privadas que possam oferecer subsídios à obtenção do endereço do destinatário, fazendo juntar aos autos documentação ou informação comprobatória do resultado da consulta;
b)  solicitação de auxílio à unidade jurisdicionada ou órgão de controle interno ao qual esteja vinculado o destinatário ou o processo;
c)  solicitação de colaboração à secretaria do Tribunal na unidade da federação em que se supõe residir o destinatário;
d)  solicitação de colaboração dos órgãos de controle externo estaduais.
4.	Esgotadas tais opções e caso não seja possível confirmar a entrega da comunicação no endereço do destinatário, a norma orienta (7º, inciso II) que a comunicação seja, desde logo, publicada no Diário Oficial da União.
5.	Nota-se que a norma não recomenda diligência. A interpretação que se extrai da não adoção da diligência é seu custo benefício, uma vez que, se usada como regra, traria prejuízos enormes ao andamento e custo dos processos, em contramão aos princípios da eficiência, economia e celeridade processual.
6.	Portanto, entendo que a realização das diligências alvitradas não condiz com a norma e, sobretudo, com os princípios da eficiência, economia e celeridade processual. Com efeito, nos termos da jurisprudência (v. g. Acórdão 3254/2015-TCU-Primeira Câmara, rel. Benjamin Zymler) , compete ao responsável manter seu domicilio atualizado perante os órgãos públicos, de modo que, se o endereço da Receita Federal (o qual se mantém até hoje) está errado, não pode ser exigido do Tribunal esforço superior ao custo benefício de suas ações.
7.	No despacho de peça 43, a Secex-RO, muito embora não tenha feito, sugeriu a imediata publicação da citação no Diário Oficial da União, tendo em vista que:
a) na Ficha de Identificação dos Responsáveis (peça 2) consta a informação de que seu endereço é incerto é não sabido;
b) mediante a utilização de mecanismos de busca, sobretudo na internet, não foi possível localizar outro endereço.
8.	Entretanto, em consulta a bases de dados públicos custodiados pelo Tribunal, encontrei, nos dados disponibilizados pelo TSE e Renach, endereço diverso daquele da Receita Federal do Brasil que fora utilizado na comunicação devolvida com a informação "desconhecido", qual seja:
	Rua Guiana, 261, Casa, Embratel, Porto Velho/RO - CEP 78.900-000 (peça 55) . 
9.	Assim, elevo os autos à consideração superior, propondo, com vênias por dissentir da instrução:
a) encaminhar nova audiência ao Sr. Edson Izídio Guimarães com o mesmo teor do Ofício de peça 34, para o endereço: rua Guiana, 261, Casa, Embratel, Porto Velho/RO - CEP 78.900-000 (peça 55) .
b) em caso de insucesso na tentativa de entrega da comunicação sugerida na alínea precedente, adotar as orientações do art. 6º inciso II da Resolução/TCU 170/2004 e, se não obter êxito, promover a audiência imediata do responsável via edital, publicado no Diário Oficial da União, nos termos do art. 7º, inciso II, da mesma Resolução. 
23.	Assim, em pronunciamento da Unidade, o dirigente se manifestou favoravelmente à proposta formulada pelo titular da Sec-TCE/D5 (peça 58) . Entretanto, o Seproc optou por realizar as diligências às instituições bem como renovação de audiência ao responsável ao endereço atualizado de acordo com as informações prestadas (peça 90) , com ciência de recebimento acostada à peça 91. Desse modo, considera-se devidamente realizada a audiência feita em nome do Sr. Edson Izídio Guimarães, porém, sem ele ter apresentado resposta. 
EXAME TÉCNICO
Ocorrência ou não da prescrição da pretensão punitiva do TCU
24.	Como já apontado na instrução à peça 56, a pretensão punitiva do TCU, conforme Acórdão 1.441/2016-Plenário (Rel. Min. Walton Alencar) , que uniformizou a jurisprudência acerca dessa questão, subordina-se ao prazo geral de prescrição indicado no art. 205 do Código Civil, que é de 10 anos, contado da data de ocorrência da irregularidade sancionada, nos termos do art. 189 do Código Civil, sendo este prazo interrompido pelo ato que ordenar a citação, a audiência ou a oitiva do responsável. No caso em exame, não ocorreu a prescrição, uma vez que a omissão da prestação de contas ocorreu em 7/4/2011 (Peça 11, p. 135) , e o ato que ordenou as citações e as audiências ocorreu em 12/9/2018 (Peça 28) .
Da validade da citação
25.	Preliminarmente, cumpre tecer breves considerações sobre a forma como são realizadas as comunicações processuais no TCU. A esse respeito, destacam-se o art. 179, do Regimento Interno do TCU (Resolução 155, de 4/12/2002) , e o art. 4º, inciso III, § 1º, da Resolução TCU 170, de 30 de junho de 2004, in verbis:
Art. 179. A citação, a audiência ou a notificação, bem como a comunicação de diligência, far-se-ão: 
I - mediante ciência da parte, efetivada por servidor designado, por meio eletrônico, fac-símile, telegrama ou qualquer outra forma, desde que fique confirmada inequivocamente a entrega da comunicação ao destinatário; 
II - mediante carta registrada, com aviso de recebimento que comprove a entrega no endereço do destinatário; 
III - por edital publicado no Diário Oficial da União, quando o seu destinatário não for localizado (...) 
Art. 3º As comunicações serão dirigidas ao responsável, ou ao interessado, ou ao dirigente de órgão ou entidade, ou ao representante legal ou ao procurador constituído nos autos, com poderes expressos no mandato para esse fim, por meio de: 
I - correio eletrônico, fac-símile ou telegrama; 
II - servidor designado; 
III - carta registrada, com aviso de recebimento; 
IV - edital publicado no Diário Oficial da União, quando o seu destinatário não for localizado, nas hipóteses em que seja necessário o exercício de defesa". 
Art. 4º. Consideram-se entregues as comunicações: 
I - efetivadas conforme disposto nos incisos I e II do artigo anterior, mediante confirmação da ciência do destinatário; 
II - realizadas na forma prevista no inciso III do artigo anterior, com o retorno do aviso de recebimento, entregue comprovadamente no endereço do destinatário; 
III - na data de publicação do edital no Diário Oficial da União, quando realizadas na forma prevista no inciso IV do artigo anterior. § 1º O endereço do destinatário deverá ser previamente confirmado mediante consulta aos sistemas disponíveis ao Tribunal ou a outros meios de informação, a qual deverá ser juntada ao respectivo processo. (...) 
26.	Bem se vê, portanto, que a validade da citação via postal não depende de que o aviso de recebimento seja assinado pelo próprio destinatário da comunicação, o que dispensa, no caso em tela, a entrega do AR em "mãos próprias". A exigência da norma é no sentido de o Tribunal verificar se a correspondência foi entregue no endereço correto, residindo aqui a necessidade de certeza inequívoca	.
27.	Não é outra a orientação da jurisprudência do TCU, conforme se verifica dos julgados a seguir transcritos:
São válidas as comunicações processuais entregues, mediante carta registrada, no endereço correto do responsável, não havendo necessidade de que o recebimento seja feito por ele próprio (Acórdão 3648/2013-TCU-Segunda Câmara, Relator Ministro JOSÉ JORGE) ;
É prescindível a entrega pessoal das comunicações pelo TCU, razão pela qual não há necessidade de que o aviso de recebimento seja assinado pelo próprio destinatário. Entregandose a correspondência no endereço correto do destinatário, presume-se o recebimento da citação. (Acórdão 1019/2008-TCU-Plenário, Relator Ministro BENJAMIN ZYMLER) ;
As comunicações do TCU, inclusive as citações, deverão ser realizadas mediante Aviso de Recebimento - AR, via Empresa Brasileira de Correios e Telégrafos, bastando para sua validade que se demonstre que a correspondência foi entregue no endereço correto. (Acórdão 1526/2007-TCU-Plenário, Relator Ministro AROLDO CEDRAZ) .
28.	A validade do critério de comunicação processual do TCU foi referendada pelo Supremo Tribunal Federal, nos termos do julgamento do MS-AgR 25.816/DF, por meio do qual se afirmou a desnecessidade da ciência pessoal do interessado, entendendo-se suficiente a comprovação da entrega do "AR" no endereço do destinatário:
Ementa: agravo regimental. Mandado de segurança. Desnecessidade de intimação pessoal das decisões do tribunal de contas da união. art. 179 do regimento interno do TCU. Intimação do ato impugnado por carta registrada, iniciado o prazo do art. 18 da lei nº 1.533/51 da data constante do aviso de recebimento. Decadência reconhecida. Agravo improvido.
O envio de carta registrada com aviso de recebimento está expressamente enumerado entre os meios de comunicação de que dispõe o Tribunal de Contas da União para proceder às suas intimações.
O inciso II do art. 179 do Regimento Interno do TCU é claro ao exigir apenas a comprovação da entrega no endereço do destinatário, bastando o aviso de recebimento simples.  
29.	Vê-se, com base no resumo acima transcrito e considerando a entrega dos ofícios nos endereços dos responsáveis, a validade das citações efetuadas no caso em tela. A exigência da norma é no sentido de o Tribunal verificar se as correspondências foram entregues nos endereços corretos, residindo aqui a necessidade de certeza inequívoca e no caso de insucesso, a via editalícia. 
Da revelia
30.	Em que pese terem sido adotadas todas as providências documentais regulamentares para fins de citação e audiência, constata-se a ausência de apresentação de alegações de defesa e/ou razões de justificativa por parte de todos os responsáveis, exceto a Sra. Waldemarina Vieira de Melo. No tocante ao Sr. Edson, conforme historiado acima (itens 15 e 21-23) , foram encaminhadas comunicações a endereços constantes das bases de dados da Receita Federal, TSE e Renach, tendo uma delas sido recebida no seu endereço. De igual modo, as comunicações direcionadas à Sra. Cláudia Clementino Oliveira e ao Sr. Oscar Martins Silveira foram entregues em seus endereços constantes na base de dados da Receita Federal (peças 30, 32, 35, 37, 42 e 46) , tendo a mencionada responsável, inclusive, solicitado e obtido prorrogação de prazo.
31.	Nos processos do TCU, a revelia não leva à presunção de que seriam verdadeiras todas as imputações levantadas contra os responsáveis, diferentemente do que ocorre no processo civil, em que a revelia do réu opera a presunção da verdade dos fatos narrados pelo autor. Dessa forma, a avaliação da responsabilidade do agente não pode prescindir da prova existente no processo ou para ele carreada.
32.	Ao não apresentar sua defesa, o responsável deixa de produzir prova da regular aplicação dos recursos sob sua responsabilidade, em afronta às normas que impõem aos gestores e funcionários públicos a obrigação legal de, sempre que demandados pelos órgãos de controle, apresentar os documentos que demonstrem a correta utilização das verbas públicas, a exemplo do contido no art. 93 do Decreto-Lei 200/67: "Quem quer que utilize dinheiros públicos terá de justificar seu bom e regular emprego na conformidade das leis, regulamentos e normas emanadas das autoridades administrativas competentes."
33.	Mesmo as alegações de defesa e/ou as razões de justificativa não sendo apresentadas, considerando o princípio da verdade real que rege esta Corte, procurou-se buscar, em manifestações dos responsáveis na fase interna desta Tomada de Contas Especial, se havia algum argumento que pudesse ser aproveitado a seu favor. Entretanto, os responsáveis não apresentaram justificativas suficientes para elidir a irregularidade na fase interna. Da mesma forma, a defesa da outra responsável não aproveitou aos revéis.
34.	Em se tratando de processo em que uma das partes interessadas não se manifestou acerca das irregularidades, não há elementos para que se possa efetivamente aferir e reconhecer a ocorrência de boa-fé ou de excludentes de culpabilidade em suas condutas, podendo o Tribunal, desde logo, proferir o julgamento de mérito pela irregularidade das contas, nos termos dos §§ 2º e 6º do art. 202 do Regimento Interno do TCU (Acórdão 2064/2011-TCU-Primeira Câmara; Relator: Ubiratan Aguiar; Acórdão 6182/2011-TCU-Primeira Câmara; Relator: Weber de Oliveira; Acórdão 4072/2010-TCU-Primeira Câmara; Relator: Valmir Campelo; Acórdão 1189/2009-TCU-Primeira Câmara; Relator: Marcos Bemquerer; Acórdão 731/2008-TCU-Plenário; Relator: Aroldo Cedraz) .
35.	Dessa forma, transcorrido o prazo regimental, a Sra. Cláudia Clementino Oliveira, o Sr. Oscar Martins Silveira e o Sr.  Edson Izídio Guimarães permaneceram silentes, devendo ser considerados revéis, para todos os efeitos processuais, nos termos do art. 12, § 3º, da Lei 8.443/1992. 
Alegações de defesa apresentadas pela Sra. Waldemarina Vieira de Melo e correspondente análise
36.	As alegações de defesa foram detalhadamente analisadas no âmbito da instrução anterior (peça 56, p. 5-10) , não tendo sido acolhidas por não terem sido capazes de elidir as irregularidades constatadas. 	Quanto às razões de justificativa pela não comprovação da aplicação da contrapartida no objeto do convênio, não houve menção ao ponto em sua resposta. Segue abaixo transcrição das alegações apresentadas bem como a análise já realizada, para melhor compreensão dos fatos: 
Argumento
21.	A defendente alegou que exerceu a função de Diretora-Presidente da Riomar no período de 1/12/2008 a 12/12/2009, que a vigência do convênio foi de 28/12/2007 a 27/12/2009, e que, segundo o Relatório de Tomada de Contas Especial: o Convênio 632/2007 (Siafi 623813) foi celebrado com a Finep em 6/5/2008, com prazo de vigência de 24 meses; os valores foram liberados em 3/9/2008, 21/9/2009 e 13/11/2009; o aditivo celebrado em 16/11/2010 prorrogou o prazo de vigência e de prestação de contas para 6/2/2011 e 7/4/2011, respectivamente.
22.	A responsável afirmou que como a prorrogação da vigência do convênio ocorreu quase um ano após o término do seu mandato, estaria afastada a sua responsabilidade de prestar contas. Alegou que tal responsabilidade recairia sobre a Sra. Maria das Graças Nascimento Silva e sobre o Prof. José Januário Oliveira do Amaram, então subscritora do Termo de Convênio e Reitor da Universidade Federal de Rondônia (Unir) , respectivamente.
Análise
23.	A responsável equivocou-se, quando, ao mesmo tempo que afirmou que a vigência do convênio objeto da TCE iniciou em 28/12/2007, afirmou, no parágrafo seguinte, que o ajuste foi celebrado com a Finep em 6/5/2008. O fato é que o Convênio 632/2007 (Siafi 623813) foi pactuado em 6/5/2008 (Peça 3, p. 12) , e a sua vigência teve início nesta mesma data, conforme previsto no item "V.1." do termo do ajuste (Peça 3, p. 2) .
24.	O fato do aditivo que estendeu o prazo de vigência do convênio, e também dilatou o prazo para a apresentação da prestação de contas final, ter sido celebrado em 16/11/2010 (Peça 11, p. 135) , posteriormente à data em que a Sra. Waldemarina Vieira de Melo deixou a presidência da Riomar (12/12/2009) , não tem o condão de eximi-la da responsabilidade de comprovar a aplicação dos recursos federais transferidos à entidade por força do ajuste celebrado com a Finep.
25.	O Termo do Convênio 632/2007 estabeleceu as seguintes exigências:
9.1. As prestações de contas deverão ser apresentadas à CONCEDENTE, conforme os prazos estabelecidos no Convênio, nos termos da legislação que o regem, em especial, a IN STN nº 01/1997, de acordo com os roteiros que vierem a ser apresentados pela CONCEDENTE, e serão compostas pela documentação a seguir relacionada:
a) relatório da execução física e financeira efetivamente realizada no período;
b) demonstrativo da execução da receita e despesa evidenciando os recursos recebidos a título de transferência, de contrapartida, se houver tal previsão, e dos rendimentos auferidos com a aplicação dos recursos no mercado financeiro, quando for o caso, bem como os saldos respectivos;
e) relação de pagamentos efetuados, identificando o fato gerador da despesa, seu valor e o número da respectiva nota fiscal ou documento similar;
d) relação de bens adquiridos, produzidos ou construídos com recursos do Convênio identificando o fato gerador da despesa; seu valor e o número da respectiva nota fiscal ou documento similar;
e) extrato da conta bancária do período abrangido pela prestação de contas e, quando for o caso, extrato das contas de aplicações financeiras, acompanhados da respectiva conciliação bancária.
 (...) 
9.2. Quando a liberação dos recursos ocorrer em três ou mais parcelas, a terceira parcela ficará condicionada à apresentação da prestação de contas parcial referente à primeira parcela liberada, composta da documentação descrita no item acima, assim sucessivamente, para as demais liberações. Após a aplicação dos recursos da última parcela liberada, se apresentada a Prestação de Contas do total dos recursos recebidos.
26.	Verifica-se que os recursos federais pactuados no ajuste foram liberados por meio das Ordens Bancárias 2008OB902675, 2009OB803360 e 2009OB803993, nos valores de R$ 388.101,00, R$ 228.966,35 e R$ 159.134,65, emitidas em 3/9/2008, 21/9/2009 e 13/11/2009, respectivamente (peça 18) . Considerando que a Sra. Waldemarina Vieira de Melo exerceu a função de Diretora-Presidente da Riomar no período de 1/12/2008 a 12/12/2009, verifica-se que as duas últimas parcelas dos recursos foram transferidas à convenente no transcurso da sua gestão. Logo, à vista do previsto no item 9.2 do Termo do convênio, a responsabilidade pela prestação de contas referente à aplicação da primeira parcela dos recursos recaiu sobre a defendente.
27.	 Ademais, diferentemente do alegado, também cabe à responsável comprovar a boa e regular aplicação dos recursos federais que já constavam na conta específica do ajuste quando da sua posse como Diretora-Presidente da Riomar, em 1/12/2008, bem como dos que foram creditados, movimentados e/ou dispendidos, no transcurso da sua gestão, ou seja, entre 1/12/2008 a 12/12/2009.
28.	O Parágrafo Único do art. 70 da Constituição Federal determina que "prestará contas qualquer pessoa física ou jurídica, pública ou privada, que utilize, arrecade, guarde, gerencie ou administre dinheiros, bens e valores públicos ou pelos quais a União responda, ou que, em nome desta, assuma obrigações de natureza pecuniária".
29. O art. 66, do Decreto 93.872/1986, preconiza que "quem quer que receba recursos da União ou das entidades a ela vinculadas, direta ou indiretamente, inclusive mediante acordo, ajuste ou convênio, para realizar pesquisas, desenvolver projetos, estudos, campanhas e obras sociais ou para qualquer outro fim, deverá comprovar o seu bom e regular emprego, bem como os resultados alcançados", e o art. 93 do Decreto-Lei 200/1967 estabelece que "quem quer que utilize dinheiros públicos terá de justificar seu bom e regular emprego na conformidade das leis, regulamentos e normas emanadas das autoridades administrativas competentes". 
30.	Conforme verifica-se na relação dos valores históricos das parcelas do débito apurado no processo, constante do ofício de citação (Ofício 0569/2018-TCU/SECEX-RO, à Peça 36) , as datas de ocorrência incidem sobre a gestão da Sra. Waldemarina Vieira de Melo. O somatório das referidas parcelas monta a R$ 751.781,85, representando 96,85% do total de recursos federais repassados pela Finep à Riomar por força do Convênio 632/2007 (R$ 776.202,00) . 
31. 	Portanto, a responsabilidade por comprovar a boa e regular aplicação dos referidos recursos cabe à Sra. Waldemarina Vieira de Melo, Diretora-Presidente da entidade à época em que estes foram movimentados, e não à Sra. Maria das Graças Nascimento Silva e ou ao Prof. José Januário Oliveira do Amaram, então subscritora do Termo de Convênio e Reitor da Universidade Federal de Rondônia (Unir) , respectivamente.
32.	Assim, a argumentação de defesa apresentada pela Sra. Waldemarina Vieira de Melo deve ser rejeitado.
Argumento
33.	A Sra. Waldemarina Vieira de Melo alegou que embora o Relatório de Tomada de Contas Especial tenha apontado a transferência de recursos da conta específica do ajuste para contas de empresas, não apontou as datas em que estas transferências foram realizadas, nem os seus autores. Afirmou que não era a responsável direta pelas transferências de recursos, seja através de Ordem bancária, ou diretamente via sistema on line, e que o fato da maior parte dos recursos ter sido utilizada na sua gestão não significa que foi a responsável pelas citadas transferências.
34.	A defendente assegurou que no período em que presidiu a Riomar os seus atos de gestão "consistiram em tão somente efetuar transferências entre a Conta/Convênio para outras da própria RIOAMAR, não ensejando assim dano ao erário nem tão pouco apropriação ou irregular utilização de recursos". Alegou que as "transferências de alguns valores se deram sempre por iniciativa da UNIR, através de seu reitor", que afirmava serem procedimentos legais, avalizados pela assessoria jurídica da Fundação, através da sua procuradora, Dra. Cláudia Clementino.
35.	A responsável argumentou que as transferências da conta específica do convênio para as contas de empresas não ensejaram aplicação irregular de recursos, e que o Tribunal deveria inserir as citadas empresas no rol de responsáveis, na forma do disposto no §6º do art. 37 da Constituição Federal.
36.	Reafirmando que os seus atos "consistiram em apenas transferir valores da Conta/Convênio para outras contas da Riomar, não ensejando assim utilização dos recursos ou malversação dos mesmos, em benefício próprio ou de terceiros", a defendente alegou não ser possível arguir-se a sua omissão no dever de prestar contas, "pois não há atos de ordenação de despesas nem de pagamentos que possibilitem prestação de contas por parte da mesma". Asseverou que no período entre 10/8/2009 e 10/12/2009, quando os recursos do convênio foram transferidos para contas da Riomar, embora fosse a Presidente, "não autorizou, ratificou ou assinou quaisquer ordens de pagamentos ou transferências dos recursos aportados nas contas bancárias da RIOMAR, ensejando destino final para os citados recursos". Afirmou que a Riomar foi extinta por decisão judicial, e que não pode ser responsabilizada por atos que não praticou, "já que a execução do objeto do Termo de Convênio estaria vinculado (sic) a outras pessoas como nele declinado".
37.	A responsável asseverou que não foram apontados os atos que teria praticado para ensejar a sua responsabilização por dano ao erário, cabendo ao Tribunal responsabilizar aqueles que efetivamente deram causa à malversação do erário. Alegou que não se pode pretender que venha a ser condenada a ressarcir aos cofres públicos a quantia atualizada de R$ 1.287.219,16, "quando parte desse valor fora apenas objeto de transferência de uma conta bancária inerente ao Convênio para outras da RIOMAR, não ensejando assim malversação de recursos públicos, como exaustivamente exposto". 
Análise
38.	Diferentemente do afirmado pela defendente, o Anexo I da instrução à Peça 26,   encaminhada anexada ao ofício de citação (Peça 36) , apontou as datas em que os recursos do convênio foram transferidos para outras contas da Riomar e de diversas empresas, com base nas informações prestadas pelo Banco do Brasil à Peça 23. A autoria das transferências deve, obrigatoriamente, ser imputada à própria defendente, a quem cabia, direta ou indiretamente, na condição de gestora à época, realizar e/ou autorizar a movimentação dos recursos do convênio, na forma do disposto no item 2.2 da Cláusula Segunda do Termo do Convênio 632/2007 (Peça 3, p. 5) .
39.	A tentativa de imputar a responsabilidade pela movimentação dos recursos do convênio ao Reitor da Unir, ou à sua assessoria, não merece prosperar, uma vez que cabe à defendente comprovar a boa e regular aplicação dos recursos federais que já constavam na conta específica do ajuste quando da sua posse como Diretora-Presidente da Riomar, em 1/12/2008, bem como dos que foram creditados, movimentados e/ou dispendidos, no transcurso da sua gestão, ou seja, entre 1/12/2008 a 12/12/2009, conforme determinado no Parágrafo Único do art. 70 da Constituição Federal, no art. 66 do Decreto 93.872/1986, e no art. 93 do Decreto-Lei 200/1967.
40.	Ademais, a Sra. Waldemarina Vieira de Melo não apresentou qualquer documento que comprove haver designado formalmente outra pessoa para movimentar os recursos do convênio, situação em que ambas responderiam solidariamente pelos atos inquinados.
41.	A extinção da Riomar, por decisão judicial, não afasta a responsabilidade da defendente em comprovar a aplicação dos recursos que lhe foram confiados durante o período em que geriu a entidade, apenas impossibilita que a referida fundação seja responsabilizada solidariamente com os seus gestores, e torna suas contas iliquidáveis, consoante decidido no Acórdão 10938/2016-TCU-Segunda Câmara (Rel. Min. Vital do Rêgo) , que, ao apreciar a Tomada de Contas Especial relativa a convênio celebrado entre a Riomar e o Ministério da Pesca e Aquicultura (TC Processo 028.395/2012-3) , julgou irregulares as contas da Sra. Waldemarina Vieira de Melo, condenou-a em débito, e aplicou-lhe a multa prevista no art. 57 da Lei 8.443/1992.
42.	A alegação de que não foram apontados os atos que a defendente teria praticado para ensejar a sua responsabilização por dano ao erário também não procede, uma vez que o ofício de citação (Peça 36) informou a irregularidade praticada, a conduta da responsável, e os dispositivos violados:
a) Irregularidade: não comprovação da boa e regular aplicação dos recursos do Convênio 632/2007 (Siafi 623813) em razão da omissão no dever de prestar contas;
b) Conduta: omitir-se do dever de prestar contas dos valores do Convênio 632/2007 (Siafi 623813) , celebrado entre a Finep e a Riomar, aplicados à época em que ocupou o cargo de Diretora Presidente da Riomar e cujo prazo para apresentação das contas expirou em 7/4/2011;
c) Dispositivos violados: art. 37, caput, c/c art. 70, parágrafo único, todos da Constituição Federal; arts. 28 e 30, da Instrução Normativa STN 1/1997; e item 9.1, do Termo de Ajuste, cujo prazo de vigência se encerrou em 6/2/2011;
43.	Portanto, a argumentação de defesa apresentada  pela Sra. Waldemarina Vieira de Melo devem ser rejeitados.
Argumento
44.	A responsável afirmou ser imprescindível requisitar "ao banco em que a RIOMAR detinha contas bancárias, (sic) os necessários extratos bancários, para fins de determinar o destino final dos recursos".
Análise
45.	Cumpre ressaltar que na execução da despesa pública, o ônus de comprovar a aplicação dos recursos recai sobre o gestor.
46.	A alegação da responsável de que caberia ao TCU a produção de provas para comprovar a regularidade da aplicação dos recursos públicos repassados por convênio é recorrente neste Tribunal.
47.	Entretanto, como dito, por força do que dispõe o art. 70, parágrafo único, da Constituição Federal, bem assim o art. 93 do Decreto-Lei 200/1967 c/c o art. 66 do Decreto 93.872/1986, resta claro que tal comprovação compete exclusivamente ao gestor dos recursos.
48.	Tal entendimento está consolidado nesta Corte de Contas, conforme se verifica nos Acórdão 1577/2014-TCU-Segunda Câmara (Rel. Min. ANDRÉ DE CARVALHO) , 6.716/2015-TCU-1ª Câmara (Rel. Min. AUGUSTO SHERMAN) , 9.254/2015-TCU-2ª Câmara (Rel. Min. ANA ARRAES) , 9.820/2015-TCU-2ª Câmara (Rel. Min.  RAIMUNDO CARREIRO) , e 659/2016-TCU-2a Câmara (Rel. Min. MARCOS BEMQUERER) .
49.	Desse modo, ao contrário do que supõe a responsável, o ônus da prova recai sobre o gestor e não sobre o TCU, devendo o gestor fornecer todas as provas da regular aplicação dos recursos sob sua responsabilidade, em conformidade com os normativos vigentes e reiterada jurisprudência do TCU.
50.	Assim, a argumentação de defesa apresentada pela Sra. Waldemarina Vieira de Melo deve ser rejeitada.
Argumento
51.	 A Sra. Waldemarina Vieira de Melo propugnou pelo arquivamento da TCE, sem julgamento de mérito, ante a ausência de pressupostos de constituição e de desenvolvimento válido e regular do processo (art. 212 do Regimento Interno do TCU) , alegando a impossibilidade real do exercício constitucional do direito à defesa e ao contraditório, em razão da extinção da Fundação Rio Madeira. A defendente afirmou que diante do lapso temporal entre a celebração do convênio, da exigência imposta na TCE, e da impossibilidade de reunir os documentos capazes de elidir a aplicação dos recursos, o processo estará fadado ao insucesso, ensejando o reconhecimento da ausência de pressupostos de constituição e de desenvolvimento válido e regular do processo, por falta de elementos de provas, impedindo o exercício do contraditório e amplo direito de defesa da defendente.
Análise
52.	O Regimento Interno do TCU, em seu art. 212, preceitua que o Tribunal deve arquivar processo de contas, mesmo especial, sem julgamento do mérito, quando se verificar a ausência de pressupostos de constituição e de desenvolvimento válido e regular.
53.	Os pressupostos de constituição de TCE na esfera da Administração Pública Federal são os seguintes:
a) prática de ato ilícito relacionado à gestão de recursos públicos;
b) prejuízo ao erário, quantificado ou quantificável, decorrente do referido ilícito;
c) identificação de conduta individualizada do responsável pelo dano; e
d) competência do TCU em razão da natureza federal dos recursos e da natureza dos atos ilícitos.
54.	No presente caso, verifica-se que estão presentes todos os pressupostos de constituição e de desenvolvimento válido e regular do processo, não existindo razão para o seu arquivamento.
55.	Ademais, a alegada dificuldade em obter os elementos necessários à defesa da responsável não ficou demonstrada, e, mesmo que o fosse, não se constituiria em pressuposto de constituição e de desenvolvimento válido e regular do processo a ensejar o seu arquivamento. Com efeito, conforme registrado no item 57, entre o fato gerador e a citação da responsável sequer decorreram dez anos, tempo que a norma (art. 6º da IN/TCU 71/2012) considera que pode ensejar prejuízo ao contraditório e ampla defesa.
56.	Portanto, as alegações de defesa apresentadas pela Sra. Waldemarina Vieira de Melo devem ser rejeitadas.
37.	Assim, diante das alegações de defesa acima apresentadas e análise correspondente, propor-se-á que as contas da responsável sejam consideradas irregulares, sujeitando-a ao recolhimento do débito apurado e à aplicação de multa prevista no art. 57 da Lei 8.443/92, bem como no art. 58 da mesma Lei, por se tratarem de irregularidades distintas, bem como não ter ocorrido a prescrição da pretensão punitiva. 
Responsabilização da Fundação Rio Madeira
38.	Quanto à Fundação Rio Madeira, já foi abordado na instrução à peça 26 que sua participação nos autos é impossível, em razão de sua extinção em 29/7/2013, por decisão da 2ª Vara da Fazenda Pública de Porto Velho, em decorrência da ação civil pública impetrada pelo Ministério Público Estadual (peça 11, p. 296-303) . 
39.	Inclusive, consta da instrução à peça 56 que a extinção da Riomar impossibilita que a referida fundação seja responsabilizada solidariamente com os seus gestores, tornando suas contas iliquidáveis, consoante decidido no Acórdão 10938/2016-TCU-Segunda Câmara (Rel. Min. Vital do Rêgo) , que, ao apreciar a Tomada de Contas Especial relativa a convênio celebrado entre a Riomar e o Ministério da Pesca e Agricultura (TC Processo 028.395/2012-3) , considerou iliquidáveis as contas da referida Fundação, ordenando o seu trancamento, com fundamento nos arts. 20 e 21 da Lei 8.443/1992, c/c o art. 211, § 1º, do Regimento Interno do TCU; 
CONCLUSÃO
40.	Conforme elementos acostados nos autos, a Sra. Cláudia Clementino Oliveira, o Sr. Oscar Martins Silveira e o Sr. Edson Izídio Guimarães permaneceram silentes, devendo serem considerados revéis, para todos os efeitos processuais, nos termos do art. 12, § 3º, da Lei 8.443/1992. Já as alegações de defesa apresentadas pela Sra. Waldemarina Vieira de Melo, as quais foram analisadas por esta Unidade Técnica, cujas conclusões se encontram evidenciadas nos respectivos subitens constantes da instrução à peça 56, entendendo-se que suas argumentações não merecem ser acatadas, por não terem sido suficientes para elidir as irregularidades a eles atribuídas ou para afastar suas responsabilidades. Vale ressaltar que em sua resposta não constam as razões de justificativa que foram objeto da audiência realizada.  
41.	Desse modo, quanto à Sra. Waldemarina Vieira de Melo e ao Sr. Oscar Martins Silveira, os quais foram citados pela não comprovação da boa e regular aplicação dos recursos do Convênio 632/2007 em razão da omissão no dever de prestar contas, diante da inexistência de boa-fé ou excludentes de responsabilidades na conduta dos responsáveis, propor-se-á que suas contas sejam julgadas irregulares, bem como sejam condenados em débito pelos valores que lhes cabem e lhes seja aplicada a multa prevista no art. 57 da Lei 8.443/92, haja vista a inocorrência da pretensão da prescrição punitiva. Ainda quanto aos responsáveis supracitados, propor-se-á a aplicação da multa prevista no art. 58 da Lei 8.443/92 por ausência de apresentação de razões de justificativa pela não comprovação da aplicação da contrapartida no objeto do Convênio 632/2007. 
42.	Quanto ao Sr. Edson Izídio Guimarães, que foi chamado em audiência junto aos demais supracitados e não apresentou razões de justificativa, propor-se-á que suas contas sejam consideradas irregulares e que lhe seja aplicada a multa prevista no art. 58, inciso II, da Lei 8.443/92, pela não comprovação da aplicação da contrapartida no objeto do Convênio 632/2007.  
43.	No que se refere à Sra. Cláudia Clementino Oliveira, que foi chamada em audiência e não apresentou razões de justificativa, propor-se-á que suas contas sejam consideradas irregulares e que lhe seja aplicada a multa prevista no art. 58, inciso I, da Lei 8.443/92, pelo não cumprimento do prazo originalmente estipulado para prestação de contas do Convênio 632/2007. 
PROPOSTA DE ENCAMINHAMENTO
	44.	Diante do exposto, submetem-se os autos à consideração superior, com a seguinte proposta:
a) considerar revéis, para todos os efeitos, a Sra. Cláudia Clementino Oliveira (CPF XXX.605.184-XX) , o Sr. Oscar Martins Silveira (CPF: XXX.009.320-XX) e o Sr. Edson Izídio Guimarães (CPF: XXX.686.312-XX) , dando prosseguimento regular ao processo, nos termos do art. 12, § 3º, da Lei 8.443/1992; 
b) não acatar as alegações de defesa apresentadas pela Sra. Waldemarina Vieira de Melo (CPF: XXX.256.832-XX) , por não terem sido suficientes para elidir as irregularidades constatadas;
c)  julgar irregulares, nos termos dos arts. 1º, inciso I, 16, inciso III, alíneas "a" e "c", da Lei 8.443/1992 c/c os arts. 19 e 23, inciso III, da mesma Lei, e com os arts. 1º, inciso I, 209,  I e III, 210 e 214, inciso III, do Regimento Interno, as contas da Sra. Waldemarina Vieira de Melo (CPF: XXX.256.832-XX) e do Sr. Oscar Martins Silveira (CPF: XXX.009.320-XX) , condenando-os ao pagamento das quantias a seguir especificadas, atualizadas monetariamente e acrescidas dos juros de mora, calculados a partir das datas discriminadas até a efetiva quitação do débito, fixando-lhes o prazo de 15 (quinze) dias para que comprovem, perante o Tribunal, o recolhimento das referidas quantias aos cofres do Fundo Nacional de Desenvolvimento Científico e Tecnológico (FNDCT) , nos termos do art. 23, inciso III, alínea "a", da citada Lei c/c o art. 214, inciso III, alínea "a", do Regimento Interno, abatendo-se, na oportunidade, quantia (s) eventualmente ressarcida (s) , na forma da legislação em vigor:
	c.1) Irregularidade: não comprovação da boa e regular aplicação dos recursos do Convênio 632/2007, em razão da omissão no dever de prestar contas; 
 	Débito atribuído à Sra. Waldemarina Vieira de Melo  (CPF: XXX.256.832-XX) 
	NATUREZA
	VALOR ORIGINAL (R$) 
	DATA DA OCORRÊNCIA

	Débito
	118.138,94 
	05/01/2009

	Débito
	78.600,00 
	29/01/2009

	Débito
	84.782,24 
	23/03/2009

	Débito
	29.000,00 
	03/04/2009

	Débito
	65.975,39 
	16/04/2009

	Débito
	3.268,88 
	16/04/2009

	Débito
	1.054,47 
	16/04/2009

	Débito
	6.760,00 
	29/04/2009

	Débito
	4.820,00 
	05/05/2009

	Débito
	11.800,00 
	05/06/2009

	Crédito
	118.138,94 
	10/08/2009

	Débito
	2.921,00 
	11/08/2009

	Débito
	2.760,00 
	25/08/2009

	Débito
	2.760,00 
	09/09/2009

	Débito
	1.800,00 
	10/09/2009

	Débito
	7.860,00 
	22/09/2009

	Débito
	18.800,00 
	21/10/2009

	Débito
	22.000,00 
	21/10/2009

	Débito
	5.236,86 
	12/11/2009

	Débito
	19.500,00 
	24/11/2009

	Débito
	200.000,00 
	30/11/2009

	Débito
	23.874,44 
	02/12/2009

	Débito
	26.186,78 
	02/12/2009

	Débito
	110.000,00 
	02/12/2009

	Débito
	64.193,28 
	02/12/2009

	Débito
	381,58 
	03/12/2009

	Débito
	1.182,91 
	03/12/2009

	Débito
	1.297,48 
	03/12/2009

	Débito
	418,54 
	03/12/2009

	Crédito
	1.000,00 
	03/12/2009

	Débito
	125.000,00 
	11/12/2009

	Crédito
	200.000,00
	11/12/2009

	Débito
	48,00 
	14/12/2009

	Débito
	20.000,00 
	15/12/2009

	Débito
	10.500,00 
	16/12/2009

Débito atribuído ao Sr. Oscar Martins Silveira (CPF: XXX.009.320-XX) 
	NATUREZA
	VALOR ORIGINAL (R$) 
	DATA DA OCORRÊNCIA

	Débito
	42.060,68 
	02/03/2010

	Débito
	2.213,72 
	02/03/2010

	Débito
	2.000,00 
	20/08/2010

	Crédito
	2.000,00 
	20/08/2010

	Débito
	710,00 
	06/10/2010

	Débito
	41,52 
	15/10/2010

d) 	aplicar à Sra. Waldemarina Vieira de Melo (CPF: XXX.256.832-XX) e ao Sr. Oscar Martins Silveira (CPF: XXX.009.320-XX) , individualmente, a multa prevista no art. 57 da Lei 8.443/1992 c/c art. 267 do RI/TCU, bem como a multa prevista no art. 58 da mesma lei, por se trataram de irregularidades distintas, fixando-lhes o prazo de 15 (quinze) dias, a contar das notificações, para que comprovem, perante o Tribunal (art. 214, inciso III, alínea 'a', do Regimento Interno) , o recolhimento das dívidas ao Tesouro Nacional, atualizadas monetariamente desde a data do acórdão proferido até a dos efetivos recolhimentos, se forem pagas após o vencimento, na forma da legislação em vigor;
	e)  julgar irregulares, nos termos dos arts. 1º, inciso I, 16, inciso III, alínea 'b', art. 19, parágrafo único e art. 23, III da mesma Lei, e com os arts. 1º, inciso I, 209, II, 210, § 2º e 214, inciso III, do Regimento Interno, as contas do Sr. Edson Izídio Guimarães (CPF: XXX.686.312-XX) e da Sra. Cláudia Clementino Oliveira (CPF: XXX.605.184-XX) , aplicando-lhes, respectivamente, a multa do art. 58, inciso II, da Lei 8.443/1992 e a multa do art. 58, inciso I da mesma Lei, fixando, a ambos, o prazo de 15 (quinze) dias, a contar das notificações, para que comprovem, perante o Tribunal (art. 214, inciso III, alínea 'a', do Regimento Interno) , o recolhimento das dívidas ao Tesouro Nacional, atualizadas monetariamente desde a data do acórdão proferido até a dos efetivos recolhimentos, se forem pagas após o vencimento, na forma da legislação em vigor;
	f) autorizar, desde logo, a cobrança judicial das dívidas, nos termos do art. 28, inciso II, da Lei nº 8.443/1992, caso não atendidas as notificações;
	g) autorizar, desde logo, com fundamento no art. 26 da Lei 8.443/1992 c/c o art. 217 do Regimento Interno do TCU, caso seja do interesse dos responsáveis, o parcelamento da (s) dívida (s) em até 36 parcelas, incidindo, sobre cada uma, os encargos legais devidos, sem prejuízo de alertá-los de que, caso optem por essa forma de pagamento, a falta de comprovação do recolhimento de qualquer parcela implicará o vencimento antecipado do saldo devedor, nos termos do art. 26, parágrafo único, e 59, da Lei 8.443/1992 c/c o art. 217, § 2º, do Regimento Interno do TCU;
	h) encaminhar cópia da deliberação que vier a ser proferida à Financiadora de Estudos e Projetos - FINEP, para conhecimento, e ao Procurador-Chefe da Procuradoria da República no Distrito Federal, nos termos do § 3º do art. 16 da Lei 8.443/1992 c/c o § 7º do art. 209 do Regimento Interno do TCU, para adoção das medidas que entender cabíveis, informando-lhes que o inteiro teor da deliberação pode ser consultado no endereço www.tcu.gov.br/acordaos."
	É o Relatório.

Cláudia Clementino Oliveira (OAB/RO 668).

Procurador Júlio Marcelo de Oliveira.

TOMADA DE CONTAS ESPECIAL. CONVÊNIO. OMISSÃO EM PRESTAR CONTAS. CITAÇÃO. AUDIÊNCIAS. APRESENTAÇÃO DE ALEGAÇÕES DE DEFESA POR UMA RESPONSÁVEL. NÃO ACOLHIMENTO. REVELIA DOS DEMAIS RESPONSÁVEIS. AUSÊNCIA DE COMPROVAÇÃO DA REGULAR APLICAÇÃO DOS RECURSOS. NÃO COMPROVAÇÃO DE APLICAÇÃO DA CONTRAPARTIDA. AUSÊNCIA DE JUSTIFICATIVA PARA A NÃO APRESENTAÇÃO DA PRESTAÇÃO DE CONTAS. CONTAS IRREGULARES. CONDENAÇÃO EM DÉBITO DOS DIRIGENTES QUE GERIRAM RECURSOS. MULTA. CIÊNCIA.

TOMADA DE CONTAS ESPECIAL (TCE)

Secretaria de Controle Externo de Tomada de Contas Especial (SecexTCE).

Trata-se de Tomada de Contas Especial instaurada pela Financiadora de Estudos e Projetos (Finep) , originalmente em desfavor da Fundação Rio Madeira (Riomar) e de dirigentes da entidade, os Srs. Edson Izidio Guimarães, Cláudia Clementino Oliveira, Franciélen Braga Vainiaroski e Geruzza Vargas da Silva Vieira, em face da omissão no dever de prestar contas dos recursos repassados para execução do Convênio 632/2007 (Siafi 623813) , cujo objeto foi a implantação e consolidação da pesquisa e pós-graduação nos campi da Universidade Federal de Rondônia (Unir) , incluindo a realização de obras e a aquisição de equipamentos.
2.	O convênio vigorou de 06/05/2008 a 6/2/2011, com fixação de prazo para apresentação da prestação de contas até 7/4/2011. 
3.	Foi prevista a aplicação de R$ 834.418,00, sendo R$ 776.202,00 em recursos da Finep e R$ 58.216,00 referentes à contrapartida mínima da convenente, na forma de recursos não-financeiros. Os recursos federais foram liberados por meio das Ordens Bancárias 2008OB902675, 2009OB803360 e 2009OB803993, nos valores de R$ 388.101,00, R$ 228.966,35 e R$ 159.134,65, emitidas em 3/9/2008, 21/9/2009 e 13/11/2009, respectivamente.
4.	Segundo a Finep, houve a aprovação do Relatório Técnico Parcial, referente ao período de 30/09/2008 a 30/03/2009. Já o Relatório Técnico Final, atinente a todo o período de vigência, foi reprovado. Não houve apresentação de prestação de contas parcial e/ou final. 
5.	Estando a TCE nesta Corte, realizou-se diligência do Banco do Brasil para obtenção dos extratos da conta bancária específica do convênio a fim de identificar os gestores que efetivamente geriram recursos e atuaram na Riomar desde o início da vigência do convênio até o prazo final para apresentação das contas. Como resultado, verificou-se que não atuaram na execução do ajuste as Sras. Franciélen Braga Vainiaroski e Geruzza Vargas da Silva Vieira, ao passo que se constatou que o Sr. Oscar Martins Silveira deveria ser incluído no rol de responsáveis.
6.	Com base na documentação obtida, realizou-se a citação da Sra. Waldemarina Vieira de Melo, Diretora-Presidente no período de 1/12/2008 a 20/12/2009, e do Sr. Oscar Martins Silveira, Diretor-Presidente da Riomar no período de 23/2/2010 a 20/10/2010, pela não comprovação da boa e regular aplicação dos recursos do convênio em razão da omissão no dever de prestar contas, vez que eles geriram recursos da avença. 
7.	Ademais, foram promovidas as seguintes audiências:
	a) dos Srs. Edson Izídio Guimarães (Diretor-Presidente da Riomar no período de 23/4/2008 a 30/11/2008) , Waldemarina Vieira de Melo (Diretora-Presidente no período de 1/12/2008 a 20/12/2009) e Oscar Martins Silveira (Diretor-Presidente no período de 23/2/2010 a 20/10/2010) em decorrência da não comprovação da aplicação da contrapartida no objeto;
	b) da Sra. Cláudia Clementino Oliveira, Diretora-Presidente no período de 13/12/2010 a 30/12/2011, pelo não cumprimento do prazo originalmente estipulado para prestação de contas.
8.	A Fundação Rio Madeira, instituição de apoio à Unir, não foi arrolada como responsável solidária, uma vez que fora extinta por decisão judicial em maio de 2013 (fls. 296/304 e 338/340-peça 11) . A ação foi proposta pelo Ministério Público de Rondônia diante de indícios de desvio de recursos e da existência de pendências financeiras decorrentes de passivo trabalhista e de inadimplência frente a prestadores de serviços e fornecedores.
9.	Apenas a Sra. Waldemarina Vieira de Melo se manifestou em resposta.
10.	As alegações de defesa foram analisadas pela SecexTCE, que as rejeitou. Não foram apresentadas as justificativas referentes à audiência realizada.
11.	Considerando o não acolhimento das manifestações da ex-gestora e os elementos relativos aos demais responsáveis, a unidade técnica formulou proposta de encaminhamento no sentido de:
	a) julgar irregulares as contas da Sra. Waldemarina Vieira de Melo e do Sr. Oscar Martins Silveira e condenar cada responsável por débito relativo aos recursos especificamente geridos em seus respectivos períodos de gestão na Presidência da Riomar, bem como aplicar-lhes as multas do art. 57 e do art. 58 da Lei 8.443/1992, ante a não comprovação da regular aplicação das mencionadas quantias e da contrapartida;
	b) julgar irregulares as contas do Sr. Edson Izídio Guimarães e sancioná-lo com a multa do art. 58, inciso II, da LOTCU em face da não comprovação da aplicação da contrapartida no objeto;
	c) julgar irregulares as contas da Sra. Cláudia Clementino Oliveira e aplicar-lhe a multa prevista no art. 58, inciso I, da Lei 8.443/1992, em vista do não cumprimento do prazo originalmente estipulado para prestação de contas.
12.	Acolho as proposições relativas à situação da Sra. Waldemarina Vieira de Melo, do Sr. Oscar Martins Silveira e da Sra. Cláudia Clementino Oliveira, incorporando os exames que as fundamentaram como razões de decidir. Quanto ao Sr. Edson Izídio Guimarães, divirjo do encaminhamento. Passo, então, a tecer comentários sobre os fatos mais relevantes descritos no processo.
13.	Em sua defesa, a Sra. Waldemarina Vieira de Melo procurou eximir-se da responsabilidade pelo débito, argumentando que seu mandato terminou mais de um ano antes da expiração da vigência do ajuste, motivo pelo qual não teria a obrigação de prestar contas; que não era ordenadora de despesas; que apenas transferiu recursos do convênio para outras contas bancárias da Riomar; e, que não efetuou a movimentação financeira. A ex-gestora também argumentou que as contas deveriam ser arquivadas com base no art. 212 do RI/TCU ante a impossibilidade de exercício da defesa em razão da extinção da Fundação Rio Madeira.
14.	Essas alegações não procedem.
15.	Embora o prazo para a apresentação do processo formal de prestação de contas tenha expirado após o término do mandato da Sra. Waldemarina Vieira na Presidência da Riomar, subsiste a obrigação da responsável de comprovar a boa e regular aplicação dos recursos que estiveram sob sua administração no período de 1/12/2008 a 20/12/2009, nos termos do art. 70 da CF e do art. 93 do DL 200/1967. 
15.	Consoante verificado pela SecexTCE (peça 26) , no início da gestão da Sra. Waldemarina, havia, na conta específica do convênio, o saldo de R$ 388.063,50, proveniente da 1ª parcela transferida pela Finep. Posteriormente, ainda no mandato da responsável, ocorreu o aporte de duas outras parcelas, nos valores de R$228.966,35 e R$159.134,65. Conforme os extratos fornecidos pelo Banco do Brasil, foram movimentados R$ 729.118,58 nesse período. Ao final, restou o saldo de R$ 47.045,92, passado para a gestão do Sr. Oscar Martins Silveira, sucessor. 
16.	Todavia, não há comprovação de que os referidos R$ 729.118,58 tenham sido corretamente aplicados.
17.	De acordo com a análise lançada na peça 26, os recursos movimentados no mandato da gestora deixaram a conta específica para outras contas bancárias, inclusive da própria fundação, por meio de "TED", "transferência on line" e "emissão de DOC". Além de configurarem infração ao disposto no art. 20, da Instrução Normativa STN 1/1997, essas operações inviabilizaram identificar a destinação dada às quantias movimentadas. Nos casos em que a documentação bancária permitiu identificar outros destinatários dos recursos, constatou-se o direcionamento das quantias a pessoas físicas sem que houvesse previsão para tanto no plano de trabalho, ou a pessoas jurídicas cujas atividades econômicas não tinham vinculação com o objeto conveniado, ou a pessoas jurídicas com atuação em área compatível com o objeto, porém sem que existisse documentação de despesa apta a estabelecer o nexo de causalidade com a execução do ajuste.
18.	Também foi constatado que os recursos eram transferidos para as outras contas em nome da Fundação Rio Madeira, mas posteriormente alguns valores retornavam para a conta do convênio e, por fim, eram retirados novamente. De todo modo, os saques da conta específica para outras contas da Riomar foram superiores às devoluções realizadas e restaram apenas R$ 41,52 na conta em 15/10/2010, data próxima ao final da gestão do Sr. Oscar Martins Silveira (20/10/2010) . 
19.	Nesse contexto, não há como afastar a responsabilidade da gestora pelas operações bancárias, pois era incumbência do Diretor-Presidente da fundação, cargo por ela ocupado, realizar a movimentação financeira dos recursos, em conjunto com o Diretor-Administrativo, segundo preceituado no art. 25, § 2°, do Estatuto da Riomar (fls. 60-peça 11) .
20.	Contrariamente ao alegado pela defendente, a TCE reveste-se dos pressupostos para constituição e desenvolvimento (i.e. prática de ato de gestão irregular, identificação do responsável, dano ao erário quantificado e competência do TCU) . Quanto ao alegado prejuízo à defesa, também não se verifica. Observa-se que, mesmo que se considere a data do primeiro débito na conta específica (05/01/2009) , não haviam transcorrido 10 anos quando foi ordenada a citação (12/9/2018) . Acrescente-se, ainda, que a responsável não demonstrou concretamente o prejuízo à defesa.
21.	Logo, assiste razão à SecexTCE em sugerir o julgamento pela irregularidade das contas, condenação em débito e aplicação da multa prevista no art. 57 da Lei Orgânica.   
22.	A Sra. Waldemarina Vieira também foi ouvida em audiência pela não comprovação da aplicação da contrapartida da Riomar, porém não se manifestou especificamente sobre este tópico. Como se trata de irregularidade distinta daquela tratada nos itens anteriores, cumpre também sancionar a gestora com a multa prevista no art. 58, inciso II, da mesma lei.
23.	Aplicam-se ao Sr. Oscar Martins Silveira, sucessor da responsável, iguais considerações e proposições formuladas quanto à não comprovação da regular aplicação dos recursos federais e da contrapartida. A diferença é que, no início do mandato desse gestor (em 23/2/2010) , existiam R$ 47.045,92 na conta específica do ajuste. Essa importância foi paulatinamente sacada por meio de transferências on line para pessoas físicas ou para a própria fundação até restarem somente R$ 41,52 na conta em 15/10/2010.    
24.	Como registrado em itens precedentes, a Sra. Cláudia Clementino Oliveira, ocupou o cargo de Diretora-Presidente da Fundação Rio Madeira no período de 13/12/2010 a 30/12/2011. Ela foi ouvida em audiência pelo não cumprimento do prazo originalmente estipulado para prestação de contas, que se esgotou em 7/4/2011. Conforme se observa, a ex-gestora dispôs de, pelo menos, oito meses para prestar contas ou adotar as providências para responsabilização de seus antecessores perante os órgãos competentes. Contudo, nada foi feito. Assim, fica caracterizada grave infração às disposições do art. 37, caput, c/c art. 70, parágrafo único, todos da Constituição Federal; aos arts. 28 e 30 da Instrução Normativa STN 1/1997; e ao item 9.1 do Termo de Ajuste. Por conseguinte, cabe a aplicação de multa à responsável, com fundamento no art. 58, inciso II, da Lei 8.443/1992.
25.	Somente discordo da unidade técnica no que se refere ao Sr.  Edson Izídio Guimarães, que foi ouvido pela não comprovação de aplicação da contrapartida pactuada. O responsável foi Diretor-Presidente da Riomar no período de 23/4/2008 a 30/11/2008. É certo que a 1ª parcela do convênio, no valor de R$ 388.101,00 foi transferida pela Finep em 3/9/2008, ainda no mandato desse dirigente. Entretanto, nos três meses decorridos entre o crédito e a saída do responsável do cargo, somente foram gastos R$37,50 a título de pagamento de tarifas bancárias (peça 26) . Conclui-se, desse modo, que o responsável praticamente não executou o convênio do ponto de vista financeiro e, em consequência, não teria condições ou tempo hábil para providenciar o emprego da contrapartida. Nessas circunstâncias, penso que o mais adequado seja excluí-lo da relação processual, porque não há evidências, até o momento, que o vinculem às irregularidades aqui tratadas.
	Feitas as considerações pertinentes, submeto a este Colegiado o acórdão que apresento adiante.
TCU, Sala das Sessões, em 15 de junho de 2021.
AUGUSTO SHERMAN CAVALCANTI 
Relator